臺灣新竹地方法院刑事判決　　　　　　　 100年度易字第31號
公　訴　人　臺灣新竹地方法院檢察署檢察官
被　　　告　許自生 (CO, .
上列被告因詐欺案件，經檢察官提起公訴（99年度偵緝字第774
號），本院依簡式審判程序判決如下：
    主  文
許自生幫助意圖為自己不法之所有，以詐術使人將本人之物交付
，處有期徒刑貳月，如易科罰金，以新臺幣壹仟元折算壹日，緩
刑貳年。
    事  實
一、許自生知悉邇來詐騙歪風猖狂，詐騙集團多利用他人所申辦
    之金融機構帳戶（俗稱人頭帳戶），誘使被害人將現金轉入
    該集團所使用之人頭帳戶後，再層層轉領以逃避追緝，故其
    可預見將自己之金融帳戶提供予非其至親或非熟識者使用，
    可能成為詐騙集團使用之犯罪工具，竟仍不違背其本意，基
    於幫助他人詐欺之犯意，於民國97年12月12日晚間不詳時間
    ，在桃園火車站後站，將其本人名義所申辦之臺灣中小企業
    銀行竹科分行（下稱中小企銀竹科分行）帳號000-00000000
    000 號帳戶存摺、提款卡、連同密碼，交付真實姓名不詳，
    年約20歲之林姓成年男子。嗣該林姓成年男子所屬詐欺集團
    之成員取得許自生上開帳戶資料後，基於意圖為自己不法所
    有之詐欺犯意，於97年12月15日致電楊雯勝，佯裝係辦理雅
    虎網路購物退款，須楊雯勝配合前往揭動櫃員機前操作，致
    楊雯勝誤信為真而陷於錯誤，於同日19時37分許至台南縣仁
    德鄉仁愛859-1 號郵局自動櫃員機前操作，依該詐欺集團成
    員之指示匯入新台幣（下同）2 萬9987元至許自生上開帳戶
    ，嗣楊雯勝查覺有異，知悉受騙，始報警循線查知上情。
二、案經新竹市警察局第二分局報請臺灣新竹地方法院檢察署檢
    察官偵查起訴。
    理  由
一、本件被告所犯幫助詐欺取財罪，非死刑、無期徒刑、最輕本
    刑為3 年以上有期徒刑之罪，被告於本院準備程序進行中，
    就被訴事實為有罪之陳述，經本院合議庭認合於刑事訴訟法
    第273條之1之規定，裁定進行簡式審判程序，合先敘明。
二、上開事實業據被告許自生於本院行準備程序及簡式審判程序
    中坦承不諱，復經被害人楊雯勝於警詢中陳述在卷，並有中
    小企銀竹科分行98年3月31日竹科字第186號函暨檢附之許自
    生開戶資料影本、交易明細、郵政自動櫃員機交易明細表、
    臺南縣警察局歸仁分局文賢派出所受理各類案件紀錄表、報
    案三聯單、受理詐騙帳戶通報警示簡便格式表、內政部警政
    署反詐騙諮詢專線紀錄表影本各1 份附卷可稽（參1939號偵
    卷第 6-12頁、第28-32頁）。次查，被告雖有於97年12月13
    日13時17分許以電話辦理掛失上開帳戶存摺，然未掛失提款
    卡等情，有中小企銀竹科分行98年3月31日竹科字第186號函
    、100年1月25日竹科字第28號函暨檢附之客戶電話掛失記錄
    清單1份在卷可佐（參1939號偵卷第28頁、本院卷第25-26頁
    ），亦足徵被告容任有心人士使用其提款卡及密碼資料之事
    實。參以實施詐騙之人角度而言，施詐者當知社會上一般正
    常之人如其金融帳戶存摺、提款卡遭竊或遺失，為防止拾得
    或竊得其存摺、提款卡之人盜領存款或作為不法使用致徒增
    訟累，必於發現後立即報警或向金融機構辦理掛失止付，如
    仍以此帳戶作為犯罪工具，在向他人詐騙得手後，極可能因
    帳戶所有人掛失止付而無法提領不法所得，準此，從事此等
    財產犯罪之不法人士，若非已與帳戶所有人約妥於一定期限
    內不得報警或掛失，以確保其等能自由使用該帳戶提款、轉
    帳，實不可能貿然利用該帳戶從事財產犯罪，否則其等大費
    周章從事於犯罪之行為，甘冒犯罪後遭追訴、處罰之風險，
    卻只能平白無故替原帳戶所有人匯入金錢，而無法得償其犯
    罪之目的。對照本件被告陳稱其於97年12月12日晚間交付上
    開帳戶存摺、提款卡及密碼等資料予真實姓名年籍不詳之人
    ，以及被害人楊雯勝陳稱於同年月15日旋遭詐騙一情，僅時
    隔 3日，另觀諸前開帳戶客戶歷史交易清單內容，被害人楊
    雯勝於97年12月15日19時37分許匯入款項至被告上開帳戶後
    ，隨即於同日19時44分全數遭領取完畢，不詳詐騙集團成員
    竟能精準利用此短短數分鐘之空檔詐欺行騙得手，更足徵該
    詐騙集團成員確已完全掌握被告前開帳戶之使用狀況，絕非
    貿然使用該帳戶作為詐欺取款之工具，亦確有把握被告不會
    於此期間報警或掛失，此等確信，在該帳戶係拾得或竊得之
    情形，實無可能發生，顯然上開不詳詐騙集團成員確係經由
    被告取得並得知該帳戶之存摺、提款卡及密碼無疑。
三、次按，刑法上之故意，非僅指直接故意，尚包含間接故意（
    即未必故意），所謂間接故意係指行為人對於構成犯罪事實
    ，預見其發生而其發生並不違反其本意者而言，刑法第13條
    第2 項定有明文。再幫助犯之成立以行為人主觀上認識被幫
    助者正欲從事犯罪或係正在從事犯罪，且該犯罪有既遂之可
    能，而其行為足以幫助他人實現構成要件者，即具有幫助故
    意，並不以行為人確知被幫助者係犯何罪名為必要，至於行
    為人在正犯實施犯罪前為幫助行為者，則構成事前幫助犯。
    金融帳戶為個人之理財工具，一般民眾皆可自由申請開設金
    融帳戶，並無任何特殊之限制，且得同時在不同金融機構申
    請多數存款帳戶使用，並無借用他人帳戶使用之必要。又衡
    諸一般常情，任何人均可辦理金融帳戶存摺使用，如無正當
    理由，實無借用他人存摺使用之理，而金融存摺亦事關個人
    財產權益之保障，其專有性甚高，除非本人或與本人親密關
    係或極為熟識者，難認有何理由可自由流通使用該存摺，一
    般人均有妥為保管及防止他人任意使用之認識，縱特殊情況
    偶需交付他人使用，亦必深入瞭解用途及合理性，始予提供
    ，且該等專有物品如落入不明人士手中，而未加以闡明正常
    用途，極易被利用為與財產有關之犯罪工具，此為吾人依一
    般生活認知所易於體察之常識，而有犯罪意圖者，非有正當
    理由，竟徵求他人提供帳戶，客觀上可預見其目的，係供為
    某筆資金之存入，後再行領出之用，且該筆資金之存入及提
    領過程係有意隱瞞其流程及行為人身分曝光之用意，一般人
    本於一般認知能力均易於瞭解（最高法院93年度臺上字第31
    號判決要旨可資參照）。況以電話、手機簡訊通知中獎、刮
    刮樂、退費等類似之不法詐騙份子，為掩飾其等不法行徑，
    以避免執法人員循線查緝，經常利用他人存款帳戶存摺、印
    章、提款卡及密碼，以確保犯罪所得免遭查獲，類此案件在
    社會上層出不窮，亦屢經報章雜誌及其他新聞媒體再三披露
    ，故避免此等專屬性甚高之物品被不明人士利用為與財產有
    關之犯罪工具，亦為一般生活認知所應有之認識。且一般人
    對自己之金融機構帳戶所用之存摺、提款卡及密碼，均妥為
    保管，恐被他人得知帳號或密碼後，有被冒領、或其他非法
    使用之虞。又被告雖陳稱其交付帳戶存摺、提款卡及密碼之
    原因，乃係為了應徵工作而依求職公司之要求，遂交出提款
    卡與密碼云云，惟查被告已係成年人，並自承其自從84年來
    台灣後，已先後曾在台灣做過紡織、裝潢、人力仲介公司之
    翻譯等工作，且應徵上開各工作時，雇主均不曾要求其交付
    提款卡及密碼等語（參本院卷第42頁），則其既有豐富之工
    作經驗，豈有不知其於初見面即交付提款卡與密碼顯違應徵
    工作之慣例？再者，提款卡及密碼之功能，主要在於提領存
    款，均與應徵司機工作無涉，況僅憑上開帳戶資料又能如何
    知悉攸關個人隱私之信用卡使用資訊？而該公司竟以如此怪
    異之理由要求交付提款卡與密碼等資料，被告既已成年又有
    豐富之工作經驗，對於他人無端收取帳戶之反常現象，焉有
    不啟疑心之理，而不難預期對方可能將帳戶用於非法用途。
    是被告所稱因應徵司機工作而交付提款卡等情顯然有違常理
    ，益見被告竟在不確知交付上揭帳戶之提款卡及密碼等物究
    竟作為何用途，也不評估無法取回帳戶風險之情況下，將前
    開帳戶之存摺、提款卡及密碼等物貿然交予真實姓名年籍不
    詳之人，被告自當有預見該人應係將該等物品供作詐欺犯罪
    之用，則該收受帳戶之人將該帳戶用來供自己或他人作為詐
    欺取財之用，亦為被告所容忍及允許，亦即不違反被告之本
    意，被告具有不確定幫助故意至為灼然。是被告自白與事實
    相符，本件事證明確，被告犯行堪以認定。
四、按詐欺取財犯罪行為中，受領他人因詐欺行為而交付之財物
    固屬整個詐欺行為之一部，惟若僅提供金融機構帳戶之行為
    ，而無其他犯意聯絡與行為分擔者，仍應認為係詐欺取財構
    成要件以外之幫助行為。因郵（電）匯業務之快速、便捷特
    性，被詐欺者以郵（電）匯方式匯出財物時，詐騙者得輕易
    透過所取得之人頭帳戶迅速領取，無須再藉由帳戶所有人之
    協力，故帳戶所有人提供帳戶之行為，僅屬於他人實施犯罪
    之提供便利助力之幫助行為。本件被告基於幫助他人詐欺取
    財之不確定故意，將其所有金融機構帳戶存摺、提款卡及密
    碼交付犯罪集團成員使用，被告所為應僅止於幫助詐欺取財
    之故意而為刑法詐欺取財罪構成要件以外之行為，故核其所
    為，係犯刑法第339條第1項詐欺取財罪之幫助犯，爰依刑法
    第30條第2項之規定，按正犯之刑減輕之。
五、爰審酌近來國內多有詐騙集團犯案，均係借用人頭帳戶以作
    為收受不法所得款項之手段，被告竟提供其金融帳戶存摺、
    提款卡及密碼予詐騙集團，作為轉向被害人詐欺取財之工具
    ，非但徒增被害人尋求救濟之困難，亦使不法份子得以遂其
    詐欺取財犯行，惟念及被告僅提供帳戶，尚未直接參與詐欺
    取財犯行，且非實際獲得暴利之人，情節顯較輕微，及參以
    其犯罪後坦承犯行，且當庭與被害人楊雯勝達成和解，賠償
    被害人1 萬元，暨被害人當庭表示宥恕之意並為被告求予從
    輕量刑及緩刑機會（參本院卷第35頁、第42頁背面）等一切
    情狀，量處如主文所示之刑，並諭知易科罰金之折算標準，
    以資儆懲。末查，被告未曾因故意犯罪受有期徒刑以上刑之
    宣告，有臺灣高等法院被告前案紀錄表在卷足按（參本院卷
    第43頁），被告因一時失慮致犯本罪，且已賠償被害人損失
    及徵得被害人之原諒，如前所述，認其經此偵、審之教訓，
    自當知所惕勉而無再犯之虞，本院綜核各情認上開對被告所
    宣告之刑以暫不執行為適當，爰依刑法第74條第1項第1款之
    規定，併予宣告緩刑2年，以啟自新。
六、被告所開立之上開帳戶存摺與提款卡，雖係供本件犯罪所用
    之物，但未經扣案，迄今仍未取回，且非義務沒收之物，爰
    不為沒收之諭知，附此敘明。
據上論斷，應依刑事訴訟法第273條之1第1項、第299條第1 項前
段，刑法第339條第1項、第30條第1項前段、第2 項、第41條第1
項前段、第74條第1項第1款，刑法施行法第1條之1第1項、第2項
前段，判決如主文。
本案經檢察官趙佳儀到庭執行職務。
中    華    民    國   100    年    3     月    4     日
                  刑事第二庭    法  官  賴淑敏
以上正本證明與原本無異。
如不服本判決應於收受判決後10日內向本院提出上訴書狀，並應
敘述具體理由。其未敘述上訴理由者，應於上訴期間屆滿後20日
內向本院補提理由書(均須按他造當事人之人數附繕本)「切勿逕
送上級法院」。
中    華    民    國   100    年    3     月    4     日
                                書記官  劉亭筠